ACORDAO-COMPLETO-2352507

ACÓRDÃO 7558/2019 ATA 28/2019 - PRIMEIRA CÂMARA

VISTOS, relatados e discutidos estes autos de recurso de reconsideração interposto pelo Sr. Atanagildo de Deus Matos contra o Acórdão 1735/2018-TCU-Primeira Câmara,
ACORDAM os Ministros do Tribunal de Contas da União, reunidos em sessão da Primeira Câmara, diante das razões expostas pelo Relator, em:
9.1. com fulcro nos arts. 32, I, e 33, da Lei 8.443/1992, conhecer do recurso de reconsideração para, no mérito, negar-lhe provimento;
9.2. dar ciência desta deliberação ao recorrente e ao demais interessados.

Recurso de reconsideração interposto contra decisão que julgou irregulares as contas do responsável e condenou-o ao pagamento do débito apurado, em virtude de irregularidades no emprego irregular de recursos financeiros repassados ao CNPT pela Comunidade Europeia e pelo Ram Forest Trust Found (Fundo Fiduciário das Florestas Tropicais), do Banco Mundial, no âmbito do Programa Piloto de Proteção das Florestas Tropicais do Brasil - PPG7, Projeto Reservas Extrativistas (Resex), com a finalidade de financiar ações de manejo sustentável a comunidades de reservas extrativistas nos Estados do Acre, Amapá e Rondônia.

Primeira Câmara

Instituto Brasileiro do Meio Ambiente e dos Recursos Naturais Renováveis.

3. Interessados/Responsáveis/Recorrentes:
3.1. Responsável: Atanagildo de Deus Matos (XXX.596.692-XX)
3.2. Recorrente: Atanagildo de Deus Matos (XXX.596.692-XX).

13.1. Ministros presentes: Walton Alencar Rodrigues (Presidente), Benjamin Zymler (Relator), Bruno Dantas e Vital do Rêgo.
13.2. Ministro-Substituto presente: Weder de Oliveira.

BENJAMIN ZYMLER

Ministro Vital do Rêgo.

Adoto como relatório a instrução elaborada no âmbito da Secretaria de Recursos (peça 91) , cuja proposta de encaminhamento contou com a anuência do titular da unidade técnica (peça 93) e do representante do Ministério Público (peça 94) :
"1.	Trata-se de recurso de reconsideração interposto pelo Sr. Atanagildo de Deus Matos (peça 83) contra o Acórdão 1735/2018-TCU-Primeira Câmara (peça 71) .
1.1.	A deliberação recorrida apresenta o seguinte teor:
ACORDAM os Ministros do Tribunal de Contas da União, reunidos em Sessão de 1ª Câmara, ante as razões expostas pelo Relator, em:
9.1. julgar irregulares as contas do Sr. Atanagildo de Deus Matos, CPF XXX.596.692-XX, ex-chefe do Centro Nacional das Populações Tradicionais (CNPT) , com fundamento nos arts. 1º, inciso I; 16, inciso III, alínea "c"; 19, caput, e 23, inciso III, da Lei 8.443, de 16 de julho de 1992 e com o arts. 1º, inciso I, 209, inciso III; 210 e 214, inciso III, do Regimento Interno do TCU;
9.2. condenar o responsável identificado no subitem anterior ao pagamento das quantias a seguir especificadas, com a fixação do prazo de 15 (quinze) dias, a contar da notificação, para comprovarem, perante o Tribunal (art. 214, inciso III, alínea a, do Regimento Interno/TCU) , o recolhimento da dívida aos cofres do Instituto Brasileiro de Meio Ambiente e dos Recursos Naturais Renováveis (Ibama) , atualizada monetariamente e acrescida dos juros de mora devidos, calculados a partir das datas discriminadas até a data do recolhimento, na forma prevista na legislação em vigor, abatendo-se, na oportunidade, as quantias já restituídas:
9.2.1. diárias nacionais favorecendo o Sr. Atanagildo de Deus Matos:
	Valor Histórico (R$) 
	Data de ocorrência

	846,71
	31/12/2002

9.2.2. diárias, passagens e auxílio transporte aos colaboradores eventuais Pablo Leonardo Aguilar em viagem ao estado do Pará (período de 16 de junho a 13/agosto/2002) e Carla Verônica C. Aguilar, em viagem de 7 dias ao Rio de Janeiro (período 21 a 28 de junho/2002) :
Pablo Leonardo Aguilar:
	Valor Histórico (R$) 
	Data de ocorrência

	865,88
	12/06/2002

	742,18
	01/08/2002

	1.006,06
	15/07/2002

Carla Verônica C. Aguilar:
	Valor Histórico (R$) 
	Data de ocorrência

	920,88
	25/06/2002

9.2.3.	pagamento indevido, por serviços prestados ao CNPT, por colaboradores eventuais:
	Valor Histórico (R$) 
	Data de ocorrência
	Colaborador

	3.500,00
	17/04/2002
	Pablo Leonardo Aguilar

	3.500,00
	17/04/2002
	Carla Verônica A Aguilar

	3.500,00
	17/04/2002
	Fátima da Silva

	2.300,00
	26/4/2002
	Paulo Bezerra da Silva

	1.500,00
	1/8/2002
	Euclides Pereira

	8.100,00
	28/3/2002
	Rubens C. Palacios

9.2.4. participação no evento 10ª Feira Internacional de Artesanato em Curitiba/PR:
	Valor Histórico (R$) 
	Data de ocorrência

	30.910,55
	1/5/2002

9.2.5. serviços sem formalização de contrato e sem comprovação da execução da despesa:
	Valor Histórico (R$) 
	Data de ocorrência
	Beneficiários

	1.800,00
	26/04/2002
	José Lourdes S da Silva

	2.600,00
	11/07/2002
	Nelson R Sales

	2.000,00
	01/07/2002
	Dinara Souza de Oliveira

	2.000,00
	08/05/2002
	Pedro V de Sena Rodrigues

	3.000,00
	27/06/2002
	Vicente P. de Simões Melo

	2.600,00
	27/06/2002
	Gilberto Ferreira Vieira

	5.000,00
	06/03/2002
	Ricardo Seroa da Mota

	5.000,00
	09/03/2002
	Ricardo Seroa da Mota

	2.000,00
	17/04/2002
	Antonio Marreiro Sobrinho

	3.500,00
	17/04/2002
	Pablo Leonardo Aguilar

	3.700,00
	26/10/2002
	Carlos Chagastelis M Leal

9.2.6.pagamento com gasolina e óleo diesel: 
	Valor Histórico (R$) 
	Data de ocorrência

	36.313,50
	31/12/2002

9.2.7 pagamento de despesas não previstas no Programa do Projeto BRA 99/020, em exposição em Brasília/DF:
	Valor Histórico (R$) 
	Data de ocorrência

	26.059,93
	1/8/2002

9.2.8. pagamento para viagem Internacional (Havana-Cuba) :
	Valor Histórico (R$) 
	Data de ocorrência
	Beneficiário

	1.889,40
	3/5/2002
	Écio Rodrigues da Silva

	1.889,40
	3/5/2002
	Oscar Heriberto P Borreani

9.2.9. repasse de recursos, na forma de adiantamento, aos coordenadores contratados pelo Projeto BRA 99/020:
	Valor Histórico (R$) 
	Data de ocorrência
	Beneficiários

	23.500,00
	09/04/2002
	Karla dos Santos Soares

	17.735,00
	09/04/2002
	Marcelo Alessandro Nunes

	10.000,00
	02/05/2002
	Adriana Nogueira

	2.606,36
	16/05/2002
	Jefferson Bispo Pereira

	3.368,25
	16/05/2002
	Jefferson Bispo Pereira

	9.536,10
	29/05/2002
	Écio Rodrigues da Silva

	8.853,51
	10/06/2002
	Erni Dombrowski

	15.809,85
	10/06/2002
	Gilvandra Silva dos Santos

	23.000,00
	16/07/2002
	Rivando da Silva Mota

	19.072,20
	18/07/2002
	Jefferson Bispo Pereira

	24.300,00
	06/08/2002
	Erni Dombrowski

	13.070,00
	15/08/2002
	Rozildo Pereira da Cunha

	23.200,00
	19/08/2002
	Ubiraildes Moreira R Oliveira

	7.528,50
	16/09/2002
	Rubens Carlos P Soria

	9.034,20
	16/09/2002
	Rubens Carlos P Soria

	8.783,25
	19/09/2002
	Marcio Lima de Matos

	4.316,34
	23/09/2002
	Marcio Lima de Matos

9.3.autorizar, desde logo, nos termos do art. 28, inciso II, da Lei 8.443/1992 c/c o art. 219, inciso II, do RITCU, a cobrança judicial da dívida caso não atendida a notificação;
9.4. autorizar, desde logo, caso solicitado e o processo não tenha sido remetido para cobrança judicial, o pagamento da dívida em até 36 parcelas mensais e consecutivas, nos termos do art. 26 da Lei 8.443/1992, c/c o art. 217 do Regimento Interno/TCU, fixando-se o vencimento da primeira parcela em 15 (quinze) dias, a contar do recebimento da notificação, e o das demais a cada mês, devendo incidir sobre cada valor mensal os correspondentes acréscimos legais, na forma prevista na legislação em vigor, sem prejuízo de alertar o responsável de que a falta de comprovação do recolhimento de qualquer parcela implicará no vencimento antecipado do saldo devedor; e
9.5. encaminhar cópia desta deliberação ao Procurador-Chefe da Procuradoria da República no Pará, nos termos do § 3º do art. 16 da Lei 8.443/1992, c/c o § 7º do art. 209 do RI/TCU, para a adoção das medidas que entender cabíveis.
HISTÓRICO
2.	Originalmente, os autos tratavam de tomada de contas especial instaurada pelo Instituto Brasileiro do Meio Ambiente e dos Recursos Naturais Renováveis (Ibama) , em desfavor do Sr. Atanagildo de Deus Matos, ex-chefe do Centro Nacional das Populações Tradicionais (CNPT) , em virtude de irregularidades administrativas consubstanciadas no emprego irregular de recursos financeiros repassados ao CNPT pela Comunidade Europeia e pelo Ram Forest Trust Found (Fundo Fiduciário das Florestas Tropicais) , do Banco Mundial, no âmbito do Programa Piloto de Proteção das Florestas Tropicais do Brasil - PPG7, Projeto Reservas Extrativistas (Resex) , com a finalidade de financiar ações de manejo sustentável a comunidades de reservas extrativistas nos Estados do Acre, Amapá e Rondônia.
2.1.	No Relatório de Tomada de Contas Especial, no qual os fatos estão circunstanciados, restou caracterizada a responsabilidade do Senhor Atanagildo de Deus Matos, ocupante do cargo em comissão de Assessor da Presidência do IBAMA, no exercício das atribuições de Chefe do Centro Nacional das Populações Tradicionais - CNPT (fl. 164) , à época da ocorrência dos fatos, em razão das irregularidades/desvio e emprego irregular de recursos financeiros no âmbito do referido Centro, apurando-se como prejuízo o valor original de R$ 520.940,96. 
 2.3. 	A Secretaria Federal de Controle Interno da Controladoria-Geral da União, em seu Relatório de Auditoria 214897/2009, concluiu que o responsável apontado no Relatório do Tomador de Contas encontrava-se em débito com a Fazenda pelo valor original de R$ 520.940,96 (peça 2, p. 134-136) . O Certificado de Auditoria e o Parecer do Dirigente do órgão de Controle Interno pugnam pela irregularidade das contas (peça 2, p. 137-138) . O Ministro de Estado da Saúde tomou conhecimento das conclusões contidas no Relatório e Certificado de Auditoria e do Parecer da Secretaria Federal de Controle Interno (peça 2, p. 139) .
2.5.	No âmbito do Tribunal, observados os princípios constitucionais da ampla defesa e do contraditório, instruídos os autos (peça 2, p. 168-170) , foi promovida a citação do responsável. Posteriormente, considerado revel para todos os fins, em instrução de mérito (peça 2, p. 207- 209) , foi proposto o julgamento pela irregularidade das contas, com a multa do art. 57 da Lei Orgânica do TCU. Parecer do MP/TCU (peça 2, p. 213-214) , Relatório, Voto e Acórdão (peça 2, p. 215-219) conduziram o julgamento dos autos na forma proposta pela Unidade Técnica. Todas as medidas administrativas posteriores foram adotadas, tais como notificação do responsável (peça 2, p.220-224 e peça 2, p. 230-234) , publicação do julgamento por edital (peça 4) , processo de cobrança executiva (peça 5) , registro do responsável no cadastro de pessoas com contas julgadas irregulares (peça 6) e atestado do trânsito em julgado em 27/3/2012 (peça 7) . 
2.6. 	Em 19/9/2012 apresentou-se o representante legal aos autos, advogado Sebastião Azevedo Júnior (OAB/DF 36.661) para agir conforme a procuração à peça 11, que apresentou recurso inominado à peça 15.
2.7. 	Realizado o exame de admissibilidade (peça 19) , recebeu a manifestação do MP/TCU em 18/4/2013 (peça 22) . Relatório e Voto às peças 23 a 25 concluíram por aceitar a petição do Sr. Atanagildo de Deus Matos para, ante a ausência de citação válida, tornar insubsistente o Acórdão 10577/2011, nos termos do art. 174 do RI/TCU. 
2.8.	O Tribunal por intermédio do Acórdão 5208/2013-TCU-Segunda Câmara tornou insubsistente o Acórdão 10577/2011-TCU-Segunda Câmara, por ausência de citação válida, nos termos do art. 174 do RI/TCU.
2.9. 	Foi promovida a citação do responsável mediante a expedição do ofício 1441/2013- TCU/Secex-PA, em 9/9/2013 (peça 27) . Alegações de defesa apresentadas pelo Sr. Atanagildo de Deus Matos (peça 30) . 
2.10.	A unidade técnica propôs que as contas do Sr. Atanagildo de Deus Matos fossem julgadas irregulares, condenando-o em valores de débito e aplicando-lhe multa (peças 33-35) .
2.11. 	O representante do Ministério Público manifestou-se de acordo com a proposta da Secex/PA, sugerindo que a irregularidade das contas do responsável fosse fundamentada no art. 16, inciso III, alíneas "b" e "c" - em vez de alínea "c" apenas -, da Lei 8.443/92, com vistas a que a grave infração à norma também seja contemplada como fundamento de condenação (peça 36) . 
2.12.	O relator, Min. José Jorge, entendeu que o responsável não trouxe documentos que comprovassem a lisura na aplicação dos recursos nas despesas ora inquinadas, acolhendo a proposta de encaminhamento sugerida pela unidade técnica, com o acréscimo sugerido pelo Parquet (peça 37) .
2.13.	O Tribunal de Contas da União proferiu o Acórdão 6219/2014-TCU-Segunda Câmara (peça 39) .
2.14.	Recurso de reconsideração foi interposto por Atanagildo de Deus Matos contra o Acórdão 6219/2014-TCU-Segunda Câmara, que julgou tomada de contas especial instaurada contra o recorrente, em virtude do emprego irregular de recursos financeiros, causando prejuízos da ordem de R$ 525.864,08.
2.15.	A Serur e o MPTCU (peças 53-56) , em pareceres adotados como razões de decidir pela relatora, Min. Ana Arraes (peça 58) , opinaram pelo provimento do apelo, a fim de tornar nulo o acórdão recorrido e retornar os autos ao relator original (peças 
2.16. 	O Tribunal de Contas da União proferiu o Acórdão 10644/2015-TCU-Segunda Câmara (peça 57) , dando provimento ao recurso para tornar insubsistente o Acórdão 6219/2014-TCU-Segunda Câmara e retornar os autos ao relator original (peça 57) .
2.17. 	Os autos foram reenviados à Unidade Técnica por determinação do Relator, para que esta procedesse ao exame das teses defensivas levantadas pelo responsável.
2.18.	A Secex/PA, após o reexame dos autos, propôs, em síntese, julgar irregulares as contas do Sr. Atanagildo de Deus Matos, condenando-o ao pagamento das quantias especificadas na instrução, e aplicar-lhe a multa prevista no art. 57 da Lei 8.443/1992 (peças 67-69) .
2.19.	O representante do Ministério Público acompanhou, em essência, a proposta da unidade técnica, fazendo, contudo, ajustes quanto ao débito, cujo valor seria, em seu entendimento, ligeiramente inferior ao indicado na proposta de mérito (peça 70) .
2.20.	O relator, Min. Vital do Rêgo, acolheu o desfecho proposto pelo órgão instrutivo, exceto em relação aos seguintes pontos: (a) na inclusão, no débito, dos valores registrados pelo Parquet; (b) na aplicação da multa sugerida, em razão da prescrição da pretensão punitiva por parte desta Corte; e (c) na inclusão, no valor total impugnado, de recursos referentes a projeto diverso (BRA 99/024) daquele de que trata os autos (BRA 99/020) (peça 72) .
2.21.	O Tribunal de Contas da União proferiu o Acórdão 1735/2018-TCU-Primeira Câmara (peça 71) .
2.22.	Irresignado, o Sr. Atanagildo de Deus Matos interpôs o presente recurso de reconsideração.
EXAME DE ADMISSIBILIDADE
3.	Reitera-se o exame preliminar de admissibilidade (peças 85-86) , ratificado à peça 88 pelo relator, Ministro Benjamin Zymler, que concluiu pelo conhecimento do recurso de reconsideração interposto por Atanagildo de Deus Matos, nos termos dos artigos 32, inciso I, e 33 da Lei 8.443/1992, c/c o artigo 285 do RI/TCU, suspendendo-se os efeitos dos itens 9.1, 9.2 e subitens e 9.3 do Acórdão 1735/2018-TCU-Primeira Câmara.
EXAME TÉCNICO
4.	Delimitação do recurso.
4.1.	Constitui objeto do recurso definir se 
	a) há prescrição;
	b) há improcedência da alegada irregularidade na aplicação dos recursos públicos.
Da prescrição
Razões recursais
5.	Alega o recorrente que, quando da análise do pedido de arguição de prescrição pelo recorrente, constante de sua defesa, a área técnica responsável pela análise não debateu a fundo a questão, inclusive já discutida em outras situações processuais perante esse órgão de controle externo, pois deve-se ser observado a natureza jurídica dos atos que constituíram tal crédito, que é a de título executivo extrajudicial, agora com a imputação constante do Acórdão 1735/2018-TCU-1.ª Câmara (peça 83, p. 7) .
5.1.	Afirma que a relação jurídica ora em debate derivou de uma anterior, desenvolvida no processo administrativo comum, tendo, de um lado, o órgão-entidade afetado pelo ilícito praticado, e, de outro, o agente acusado de ser o responsável, conforme demonstrado em sede de defesa pelo Recorrente (peça 83, p. 7) .
5.2.	Argumenta que, essa realidade dos processos e prazos acima mencionados e amplamente demonstrados nos documentos acostados nos autos, deve ser considerada na fixação do termo a quo do prazo da prescrição arguida, em obediência aos princípios do Direito Administrativo e aos dispositivos da Constituição Federal, o que de fato não aconteceu, considerando-se as datas mencionadas acima (peça 83, p. 7) .
5.3.	Aduz, citando Jacoby Fernandes, guarda maior identidade com as situações do controle externo e com a matéria de direito público, notadamente administrativo, a lei que estabelece prazo de prescrição para o exercício de ação punitiva pela Administração Pública Federal, direta e indireta, por regular norma bastante semelhante, pertinente à prescrição da ação punitiva diante do poder de polícia (peça 83, p. 7) .
5.4.	Defende, acerca do prazo prescricional aplicável aos processos do TCU, que o STF tem decidido pela prescrição-decadência, conforme consta na ementa do MS 26117, Relator Min. Eros Grau, segundo o qual a Administração decai do direito de anular atos administrativos de que decorram efeitos favoráveis aos destinatários após cinco anos, contados da data em que foram praticados (peça 83, p. 8) .
5.5.	Por fim, o recorrente entende estar prescrita a pretensão punitiva ao considerar que o ato tido por ilegal pelo TCU (despesas realizadas durante a execução do Projeto BRA/99/020-RESEX) , que ensejou a imputação do débito, decorreu de supostos atos de irregularidades praticados no período de 2001 a 2002 e que a sua citação ocorreu bem depois (peça 83, p. 9) .
Análise
6.	Não assiste razão ao recorrente.
6.1.	Esta Corte de Conta possui entendimento consolidado de que as ações de ressarcimento movidas contra os agentes causadores de prejuízos ao erário são imprescritíveis, por determinação constitucional. 
6.2.	Esse entendimento é corroborado pelo Supremo Tribunal Federal - STF, que ao interpretar o art. 37, § 5º, da Constituição Federal firmou a tese da imprescritibilidade das ações de reparação de dano movidas pelo Estado (Mandado de Segurança 26.210/2008, de relatoria do ministro Ricardo Lewandowski) .
6.3.	É certo que, em data mais recente, o STF alterou a abrangência desse entendimento no julgamento do Recurso Extraordinário 669.069 (Rel. Min. Teori Zavascki, julgado em 3/2/2016) , em que se discutiu o prazo de prescrição da pretensão ao ressarcimento por danos causados ao erário por ilícito civil. Na ocasião, fez-se assente que: É prescritível a ação de reparação de danos à Fazenda Pública decorrente de ilícito civil. Entretanto, essa decisão não tem reflexo nos processos em curso no Tribunal de Contas da União, que decorrem de infrações ao direito público e não ao direito civil (vide Acórdão 2910/2019-TCU-Plenário e 5928/2016, 5.939/2016 e 7254/2016, da 2ª Câmara) .
6.4.	Cabe mencionar que a suspensão pelo STF das demandas nas quais esteja em questão a prescritibilidade da pretensão de ressarcimento ao erário com base em decisão de tribunal de contas (RE 636.886/STF) alcança tão somente a fase judicial de cobrança do título extrajudicial, não atingindo os processos de controle externo em trâmite. Até julgamento definitivo em contrário pelo STF, permanecem imprescritíveis as pretensões de ressarcimento decorrentes de tomadas de contas especiais. (Acórdão 7930/2018 - 2ª, Rel. Min. Ana Arraes) .
6.5.	O recorrente menciona o precedente do STF (MS 26117, Rel. Eros Grau) , segundo o qual a Administração decai do direito de anular atos administrativos de que decorram efeitos favoráveis aos destinatários após cinco anos, contados da data em que foram praticados (art. 54 da Lei 9.784/99) .
6.6.	No entanto, o prazo decadencial previsto no art. 54 da Lei 9.784/1999 não se aplica ao exercício da competência constitucional desta Corte de Contas, em específico o que prevê o art. 71, inciso II, da Constituição Federal de 1988:
"II - julgar as contas dos administradores e demais responsáveis por dinheiros, bens e valores públicos da administração direta e indireta, incluídas as fundações e sociedades instituídas e mantidas pelo Poder Público federal, e as contas daqueles que derem causa a perda, extravio ou outra irregularidade de que resulte prejuízo ao erário público";
6.7.	Consoante as prescrições da Lei 8.443/1992, que estabelece as normas que regem os procedimentos a cargo deste Tribunal, e de manifestação do Supremo Tribunal Federal no Mandado de Segurança 24.958, esse entendimento está pacificado na Jurisprudência, conforme excertos a seguir transcritos:
O prazo decadencial previsto no art. 54 da Lei 9.784/1999 é aplicável ao TCU apenas como meio de autotutela no desempenho de sua função administrativa, não se aplicando ao exercício de sua competência constitucional de controle externo (Acórdão 3119/2018-TCU-Primeira Câmara, Rel. Min. Walton Alencar Rodrigues) 
6.8.	Portanto, a pretensão à decadência, que representa a perda do direto de imputar ao responsável as penalidades cabíveis pela ocorrência de dano ao Erário, afronta o Enunciado 282 da Súmula da Jurisprudência predominante do TCU e a Jurisprudência do Supremo Tribunal Federal (MS 26.210, RE 578.428-AgR, AI 712.435-AgR) , segundo os quais as ações de ressarcimento ao Erário são imprescritíveis.
6.9.	Relativamente às sanções previstas na Lei 8.443/1992, ressalta-se o posicionamento deste Tribunal. Nos autos de incidente de uniformização de jurisprudência (TC Processo 030.926/2015-7) , a prolação do Acórdão 1441/2016-TCU-Plenário, redator Ministro Walton Alencar Rodrigues, assentou, em suma, que: (i) a pretensão punitiva do TCU subordina-se ao prazo geral de prescrição indicado no art. 205 do Código Civil (10 anos) e é contada a partir da data de ocorrência da irregularidade sancionada; (ii) o ato que ordenar a citação, a audiência ou oitiva da parte interrompe a prescrição; (iii) haverá suspensão da prescrição toda vez que o responsável apresentar elementos adicionais de defesa; (iv) a prescrição será aferida independentemente de alegação da parte; e (v) o entendimento do mencionado acórdão será aplicado de imediato aos processos novos e aos pendentes de decisão.
6.10 	No caso ora em análise, o Tribunal reconheceu a ocorrência da prescrição da pretensão punitiva. O Relator, Min. Vital do Rêgo, ao proferir o voto condutor do Acórdão 1735/2018-TCU-Primeira Câmara (peça 72) , manifestou que "... operou-se, nos termos do Acórdão 1441/2016-TCU-Plenário, a prescrição da pretensão punitiva por parte deste Tribunal, uma vez que transcorreu mais de dez anos entre a data em que foi determinada a citação do responsável (27/8/2013) e a ocorrência dos fatos irregulares, em 2002 (a primeira citação, ordenada em 26/8/2010, foi invalidada por meio do Acórdão 5.208/2013- TCU-2ªCâmara) ".  
6.11.	Por fim, afirma-se que o reconhecimento da prescrição da pretensão punitiva no caso concreto não implica o afastamento do débito, uma vez que as ações de ressarcimento movidas pelo Estado contra os agentes causadores de danos ao erário são imprescritíveis, nos termos do art. 37, § 5º, da Constituição Federal e da Súmula TCU 282.
Da improcedência da alegada irregularidade na aplicação dos recursos públicos
Razões recursais
7.1.	Afirma que existem dúvidas quanto à aplicabilidade de alguns procedimentos relativos à utilização dos recursos financeiros repassados pelo BIRD (Banco Mundial) , tendo em vista a necessidade de um procedimento específico/diferenciado, muitas vezes apresentado pela própria instituição e que não coaduna com nossa legislação, a exemplo da Lei nº 8.666/1993 (peça 83, p. 8) .
7.2.	Defende que toda e qualquer despesa realizada foi para fins de execução das ações pertinentes ao projeto (peça 83, p. 9) .
7.3.	Entende que deveriam ter sido levadas em consideração dificuldades encontradas na região, ou seja, suas peculiaridades, o que provavelmente também dificultou muito a aplicabilidade de determinados procedimentos com vistas à evitar um prejuízo maior à não execução do projeto (peça 83, p. 8) .
7.4.	Conclui que deve ser afastada a responsabilidade do recorrente quanto à alegação de emprego irregular de recursos financeiros do erário (peça 83, p. 9) .
Análise
8.	Não assiste razão ao recorrente.
8.1.	O Tribunal, por meio do Acórdão 1735/2018-TCU-Primeira Câmara, julgou irregulares as contas do Sr. Atanagildo de Deus Matos, condenando-o ao pagamento da quantia de R$ 520.940,96 em valores históricos.	
8.2.	Os valores impugnados referem-se a despesas incompatíveis com as atividades previstas no Projeto Reservas Extrativistas - Resex, no âmbito do Programa Piloto de Proteção das Florestas Tropicais do Brasil, e são os seguintes (peça 1, p.156-162) :
 (i) diárias (R$ 36.778,88) e passagens nacionais (R$ 78.362,90) , em 2001/2002, favorecendo o Sr. Atanagildo de Deus Matos, para Marabá, (30 delas) , onde possui residência, Belém e Santarém, no Pará, estado que não está contemplado no projeto, a maior parte delas iniciadas próximo a finais de semana e feriados, com retorno às segundas-feiras (peça 1, p.18) ;
 (ii) diárias, passagens e auxílio transporte aos colaboradores eventuais Pablo Leonardo Aguilar em viagem ao estado do Pará (de 16 de junho a 13/agosto/2002; R$ 2.614,12) ; e Carla Verônica C. Aguilar, em viagem de 7 dias ao Rio de Janeiro (de 21 a 28 de junho/2002, R$ 920,88) ;  
 (iii) pagamento indevido para colaboradores eventuais: Pablo Leonardo Aguilar (R$3.500,00) , Carla Verônica C. Aguilar (R$ 3.500,00) e Fátima da Silva (R$3.500,00) para elaboração de minuta de regimento interno do Conselho Deliberativo das Reservas Extrativistas, sem a competência profissional necessária; Euclides Pereira (R$ 1.500,00) , para serviço de assessoria na elaboração de manual "Organização Comunitária", sem apresentação do produto; Rubens C. Palacios, para realização de trabalhos no assentamento de Sana Quitéria/AC, local fora da área da reserva extrativista, despesas não previstas no plano operativo anual (R$ 8.100,00) ; e Patric Alexandre Sales (R$ 3.000,00) , para serviços jurídicos, já que o projeto dispõe de profissional contratado e habilitado para tais serviços; e Paulo Bezerra da Silva (R$ 2.300,00) , por serviços prestados;
 (iv) pagamento indevido de diária de nível superior a pessoal de nível médio: Fábio Rodrigues da Silveira (R$ 797,18) , Gilvane Borges Dias (R$ 797,18) e Silvia Maria Carvalho (R$ 673,48) , resultando em um pagamento a maior total de R$ 301,78;
 (v) gasto para participar no evento 10ª Feira Internacional de Artesanato em Curitiba/PR (R$30.910,55) , despesa não prevista no plano operativo anual e sem a comprovação do material exposto e sua procedência; e para viagem internacional (Havana-Cuba) a dois funcionários do Projeto (Écio Rodrigues da Silva: R$ 1.889,40 e Oscar Heriberto P Borreani: R$ 1.889,40) , sem benefícios para as reservas ou para as comunidades, abarcadas pelo projeto (peça 1, p.18) ;
 (vi) pagamento de serviços sem documentação hábil para comprovar a execução da despesa para José Lourdes S. da Silva (R$ 1.800,00) , Nelson R. Sales (R$ 2.600,00) , Dinara Souza de Oliveira (R$2.000,00) , Pedro V. de Sena Rodrigues (R$ 2.000,00) , Vicente P. de Simões Melo (R$ 3.000,00) , Gilberto Ferreira Vieira (R$ 2.600,00) , Ricardo Seroa da Mota (R$10.000,00) , Antonio Marreiro Sobrinho (R$ 2.000,00) , Pablo Leonardo Aguilar (R$ 3.500,00) ;  Carlos Chagastelis M Leal (R$3.700,00) ;
 (vii) despesas com combustíveis sem justificativas e demonstrativo de consumo por veículo (9.490 litros de gasolina e 17.021 litros de óleo diesel: R$ 36.313,50) ;
 (viii) pagamento de despesas não previstas no programa do Projeto BRA 99/020, em exposição em Brasília/DF (R$ 26.59,93) ;
 (ix) repasse de recursos, na forma de adiantamento, aos coordenadores contratados pelo projeto, sem comprovação de realização dos gastos: R$ 23.500,00 a Karla dos Santos Soares; R$ 17.735,00 a Marcelo Alessandro Nunes; R$ 10.000,00 a Adriana Nogueira, R$ 25.046,81 a Jefferson Bispo Pereira; R$ 9.536,10 a Écio Rodrigues da Silva; R$ 8.853,51 a Erni Dombrowski; R$ 15.809,85 a Gilvandra Silva dos Santos; R$ 23.000,00 a Rivando da Silva Mota; R$ 24.300,00 a Erni Dombrowski; R$ 13.070,00 a Rozildo Pereira da Cunha; R$ 23.200,00 a Ubiraildes Moreira R Oliveira; R$ 16.562,70 a Rubens Carlos P. Soria e R$ 13.09,59 a Marcio Lima de Matos, R$ 4.000,00 a Regicleida dos Santos Silva; R$ 1.500,00 a Rozildo Pereira da Cunha; R$ 2.000,00 a Waldemar Londres Vergara Filho; R$3.500,00 a Marcio Gadelha Machado; R$ 5.000,00 a Iloé Listo de Azevedo; R$ 2.000,00 a Erivan Morais de Almeida e R$ 2.650,00 a Rosário Sena C. Farias.
8.3.	Cabe mencionar que os acórdãos proferidos anteriormente pelo Tribunal (Acórdão 10577/2011-TCU-Segunda Câmara e 6219/2014-TCU-2ª Câmara) , referentes aos presentes autos, foram no sentido de julgar irregulares as contas do responsável, com a condenação em débito. No entanto, ambos tornados insubsistentes em razão da ausência de citação válida (Acórdão 5208/2013-TCU-2ªCâmara) e de motivação do julgado (Acórdão 10644/2015-TCU-2ªCâmara) . 
8.4.	Renovada a citação, na análise subsequente, a unidade técnica não acatou os argumentos apresentados pelo Sr. Atanagildo de Deus Matos e propôs o julgamento pela irregularidade de suas contas, com a condenação em débito e a aplicação da multa prevista no art. 57, da Lei 8.443/1992.
8.5.	O representante o Ministério Público junto ao TCU alinhou-se à proposta da unidade técnica, fazendo, contudo, ajustes quanto ao débito, com a exclusão do quantum do débito os seguintes valores: (i) R$ 3 mil, referente ao pagamento ao colaborador Patric Alexandre Sales, que foi, ao final, justificado e aceito pelo Ibama e pela Secex/PA; e (ii) R$ 301,78, atinentes à diferença entre as diárias de nível superior pagas a pessoal de nível médio.
8.6.	No presente recurso, o recorrente não apresentou quaisquer elementos de defesa aptos a  combater as irregularidades que lhes foram atribuídas. 
8.7.	Ao contrário do que afirma, o responsável utilizou parte dos recursos em fins não previstos no Projeto Reservas Extrativistas - Resex, no âmbito do Programa Piloto de Proteção das Florestas Tropicais do Brasil - PPG7, desviando-os para outras finalidades, tais como: gastos abusivos com diárias e passagens; participação em feiras e seminários, sem benefícios para as reservas ou para as comunidades; contratação de consultores com preços acima do mercado.
8.8.	Também não é cabível a alegação de que seriam necessários procedimentos específicos ou diferenciados na utilização dos recursos financeiros repassados pelo BIRD (Banco Mundial) . Os recursos relativos ao referido projeto foram repassados ao CNPT pela Comunidade Europeia e pelo Banco Mundial, com a finalidade de financiar ações de manejo sustentável a comunidades de reservas extrativistas nos Estados do Acre, Amapá e Rondônia. Conforme resta comprovado nos autos, várias despesas realizadas pelo projeto foram consideradas inelegíveis por estarem em desacordo com as atividades previstas no termo de doação. 
8.9.	Portanto, com base na análise precedente, remanescem injustificadas as irregularidades atribuídas ao Sr. Atanagildo de Deus Matos.
INFORMAÇÃO ADICIONAL
9. 	O pedido de parcelamento da dívida por parte do recorrente (peça 83, p. 10) foi autorizado pelo Tribunal, consoante o item 9.4 do Acórdão 1735/2018-TCU-Primeira Câmara (peça 71) .
CONCLUSÃO
10.	Da análise do recurso apresentado, verifica-se que:
	a)  o reconhecimento da prescrição da pretensão punitiva no caso concreto não implica o afastamento do débito, uma vez que as ações de ressarcimento movidas pelo Estado contra os agentes causadores de danos ao erário são imprescritíveis, nos termos do art. 37, § 5º, da Constituição Federal e da Súmula TCU 282; o prazo decadencial previsto no art. 54 da Lei 9.784/1999 não se aplica ao exercício da competência constitucional desta Corte de Contas; 
	b)  remanescem injustificadas as irregularidades atribuídas ao Sr. Atanagildo de Deus Matos.  
PROPOSTA DE ENCAMINHAMENTO
11.	Ante o exposto, submete-se à consideração superior a presente análise do recurso de reconsideração interposto pelo Sr. Atanagildo de Deus Matos contra o Acórdão 1735/2018-TCU-Primeira Câmara, propondo-se, com fundamento nos artigos 32, inciso I, e 33 da Lei 8.443/1992, c/c o artigo 285 do RI/TCU:
	a) conhecer do presente recurso e, no mérito, negar-lhe provimento;
	b) dar ciência da deliberação que vier a ser adotada ao recorrente e aos demais interessados."
É o relatório.

8.1. Poliana da Silva Oliveira (13.875/OAB-PA) e outros, representando Atanagildo de Deus Matos.

Procurador Marinus Eduardo De Vries Marsico.

TOMADA DE CONTAS ESPECIAL. NÃO COMPROVAÇÃO DA REGULAR APLICAÇÃO DOS RECURSOS. IRREGULARIDADE DAS CONTAS. DÉBITO. PRESCRIÇÃO DA PRETENSÃO PUNITIVA. RECURSO DE RECONSIDERAÇÃO. CONHECIMENTO. NÃO PROVIMENTO. CIÊNCIA.

TOMADA DE CONTAS ESPECIAL (TCE)

Secretaria de Recursos (SERUR); Secretaria de Controle Externo de Tomada de Contas Especial (SecexTCE).

Cuidam os autos de tomada de contas especial instaurada pelo Instituto Brasileiro do Meio Ambiente e dos Recursos Naturais Renováveis (Ibama) , em desfavor do Sr. Atanagildo de Deus Matos, então chefe do Centro Nacional das Populações Tradicionais (CNPT) , em virtude do emprego irregular de recursos financeiros repassados ao CNPT pela Comunidade Europeia e pelo Ram Forest Trust Found (Fundo Fiduciário das Florestas Tropicais) , do Banco Mundial, no âmbito do Programa Piloto de Proteção das Florestas Tropicais do Brasil - PPG7, Projeto Reservas Extrativistas (Resex) , com a finalidade de financiar ações de manejo sustentável a comunidades de reservas extrativistas nos Estados do Acre, Amapá e Rondônia.
2.	O projeto abrangia as reservas Chico Mendes e Alto Juruá, no Acre, Rio Ouro Preto, em Rondônia, e Cajarí, no Amapá, e previa a execução descentralizada dos recursos por intermédio da Associação de Produtores Extrativistas das Reservas e do Conselho Nacional dos Seringueiros (CNS) . Conforme quadro consolidado de ingresso de recursos (peça 1, p. 35) , R$ 320.445,15 foram repassados no exercício de 2001 e R$ 699.649,32, no exercício de 2002.
3.	Por meio do Acórdão 1735/2018-TCU-Primeira Câmara, este Tribunal julgou irregulares as contas do Sr. Atanagildo de Deus Matos e condenou-o ao pagamento do débito apurado, em valor histórico, de cerca de R$ 520 mil.
4.	Conforme o voto condutor dessa deliberação, o responsável foi condenado em razão da impugnação de valores referentes a "despesas incompatíveis com as atividades previstas no projeto" (diárias, passagens, auxílio transporte, combustíveis, pagamentos indevidos a colaboradores, participação em evento, despesas não previstas) .
II
5.	Nesta oportunidade, aprecio recurso de reconsideração interposto pelo responsável contra o mencionado Acórdão 1735/2018-TCU-Primeira Câmara.
6.	O recorrente alega, em síntese, que (i) teria ocorrido prescrição e (ii) seria improcedente a irregularidade na aplicação dos recursos públicos.
III
7.	Após o exame das razões recursais, a Secretaria de Recursos propõe conhecer do recurso para, no mérito, negar-lhe provimento. A proposição da unidade técnica contou com a anuência do representante do Ministério Público.
IV
8.	Feito esse breve histórico, passo a decidir.
9.	Preliminarmente, conheço do recurso interposto, uma vez que preenche os requisitos processuais aplicáveis à espécie.
10.	Acolho os pareceres precedentes e incorporo as análises efetuadas como razões de decidir, sem prejuízo das considerações a seguir.
11.	Conforme bem consignou a Secretaria de Recursos, as ações de ressarcimento ao erário são imprescritíveis. Esse entendimento, extraído do art. 37, § 5º, da Constituição Federal, é corroborado pelo Supremo Tribunal Federal - STF, que firmou a tese da imprescritibilidade das ações de reparação de dano movidas pelo Estado (Mandado de Segurança 26.210/2008, de relatoria do Ministro Ricardo Lewandowski) .
12.	De acordo com o precedente do STF citado pelo recorrente (MS 26117, Rel. Eros Grau) , o direito de a administração anular seus atos administrativos de que decorram efeitos favoráveis aos destinatários decai após cinco anos, contados da data em que foram praticados (art. 54 da Lei 9.784/99) .
13.	Todavia, com bem ressaltou a Serur, o prazo previsto no mencionado dispositivo legal não se aplica ao exercício da competência constitucional desta Corte de Contas. Esse entendimento está pacificado na jurisprudência deste Tribunal e observa a Lei 8.443/1992, que estabelece as normas que regem os procedimentos a cargo deste Tribunal, e a manifestação do Supremo Tribunal Federal no Mandado de Segurança 24.958.
14.	No que concerne às sanções da Lei 8.443/1992, conforme o Acórdão 1441/2016-TCU-Plenário, deve ser observado o prazo geral de dez anos estipulado no art. 205 do Código Civil. De acordo com essa decisão, a contagem do prazo prescricional se inicia na data de ocorrência da irregularidade sancionada e se interrompe, uma única vez, na data do ato que ordenar a citação, nos termos dos arts. 189 e 202, inciso I, do mesmo diploma legal.
15.	No caso em apreço, o Tribunal reconheceu a ocorrência da prescrição da pretensão punitiva, "uma vez que transcorreu mais de dez anos entre a data em que foi determinada a citação do responsável (27/8/2013) e a ocorrência dos fatos irregulares, em 2002 (a primeira citação, ordenada em 26/8/2010, foi invalidada por meio do Acórdão 5.208/2013- TCU-2ªCâmara) ", conforme o voto condutor da deliberação recorrida.
16.	A alegação de improcedência da irregularidade na aplicação dos recursos não merece prosperar. A mera afirmação de que as despesas teriam sido realizadas para a execução do objeto do projeto, desprovidas de documentos e das necessárias justificativas não possuem, per se, o condão de afastar a ocorrência que não observa os princípios que regem a administração pública.
17.	Da mesma forma, eventual dúvida quanto a aplicação de algum procedimento, como alega o recorrente, não pode ser escusa para a inobservância desses princípios.
18.	Ademais, o recorrente não apresentou em sua peça recursal quaisquer elementos que pudessem afastar a irregularidade consubstanciada na realização de despesas incompatíveis com as atividades previstas no projeto.
19.	Dessa forma, considerando que as razões recursais não se mostram suficientes para afastar os fundamentos da decisão recorrida, entendo que o recurso deva ser conhecido para, no mérito, ser-lhe negado provimento.
	Ante o exposto, em linha com os pareceres precedentes, voto no sentido de que o Tribunal adote o acórdão que ora submeto à deliberação deste Colegiado.
TCU, Sala das Sessões Ministro Luciano Brandão Alves de Souza, em 13 de agosto de 2019.
BENJAMIN ZYMLER 
Relator